【裁判字號】    92,台上,32
【裁判日期】    920109
【裁判案由】    返還價金
【裁判全文】
最高法院民事判決                                  九十二年度台上字第三二號
      上  訴  人  乙○○
      訴訟代理人  王勝彥律師
      被  上訴人  甲○○
右當事人間請求返還價金事件，上訴人對於中華民國九十年五月十六日台灣高等法院
第二審更審判決（八十九年度重上更(一)字第一二九號），提起上訴，本院判決如左：
    主  文
原判決廢棄，發回台灣高等法院。
    理  由
本件上訴人主張：被上訴人委託訴外人永慶房屋仲介股份有限公司（下稱永慶公司）
居間出賣其所有坐落台北市○○區○○段五小段一七三號土地及其上建物，即門牌台
北市○○路一二二巷四二弄九號、三一號（警衛亭）房屋予伊，約定總價金為新台幣
（下同）一千六百萬元，伊已給付簽約款及備證用印款各一百六十萬元，共三百二十
萬元。依兩造成立之不動產買賣契約（下稱系爭契約）第七條第二款之約定，被上訴
人於伊給付備證用印款之前即應決定土地增值稅按自用或一般稅率申報，若不能適用
自用稅率時，仍應依照一般稅率繳納，不得影響伊應有權益。惟被上訴人於土地增值
稅單核發後，遲不依系爭契約第二條第三款於伊給付完稅款即第三期款一百三十萬元
之同時，繳清土地增值稅。經伊限期催告履行，仍未辦理完稅，伊乃發函解除兩造間
之買賣契約。依系爭契約第八條之約定，被上訴人除應返還已收受之價金三百二十萬
元外，並應給付同額之懲罰性違約金及賠償損害三十萬四千元等情。爰依解除契約回
復原狀之法律關係，求為命被上訴人給付六百七十萬四千元，並加計法定遲延利息之
判決。
被上訴人則以：依系爭契約之約定，上訴人至遲應於稅單核發後三日內，繳清契稅及
第三期價金一百三十萬元。詎上訴人將之曲解為伊應於土地增值稅單核發後三日內繳
納增值稅，而對其依約應繳納完稅款及契稅之義務，故不履行，自不得請求伊先行繳
納土地增值稅。且由系爭契約第七條第二款內容以觀，上訴人亦有配合使伊儘可能按
自用稅率繳納土地增值之義務。況上訴人經代書溫獅雄及永慶公司店長李元鳳通知繳
納第三期價金及契稅，均拒不出面。縱其請求伊先繳納土地增值稅，係屬權利之行使
，亦與誠信原則有違等語。資為抗辯。
原審維持第一審所為上訴人敗訴之判決，駁回其上訴，無非以：查本件上訴人主張之
事實，業據其提出不動產買賣契約書為證。又兩造於系爭契約第二條第三項固約定：
「甲方（即上訴人）繳納契稅及給付完稅款（一百三十萬元）同時，乙方（即被上訴
人）應繳清土地增值稅」等語，此為兩造所不爭。惟所謂同時履行之抗辯，乃係基於
雙務契約而發生，倘雙方之債務，非本於雙務契約而發生，縱令雙方債務在事實上有
密切之關係，或雙方之債務雖因同一之雙務契約而發生，然其一方之給付，與他方之
給付，並非立於互為對待給付之關係者，均不能發生同時履行抗辯。準此，本件上訴
人第三期買賣價金（即完稅款）之支付義務，係本於買賣契約而生之買方對於賣方所
負之債務，固無疑義；惟關於土地增值稅之繳納義務，依土地稅法第五條第一項第一
款之規定，則係土地原所有權人於土地有償移轉時，對於國家應盡之公法上義務。兩
者或有事實上之牽連關係，但一為私法上之債務，由買方支付予賣方；一為公法上之
義務，由賣方向稅捐機關，或代收稅款之金融機關為之。非買賣雙方本於雙務契約立
於互為對待給付之關係，至為顯然。再者本件系爭契約係永慶公司事先擬就之定型化
契約，依該公司實務運作上，是於契稅單及增值稅單核發確定後，始由承辦代書定期
通知買賣雙方會辦。而除非「第三期買賣價金」不敷繳納增值稅，否則不會通知賣方
準備增值稅款，而直接於買方繳付之第三期價金中扣留土地增值稅款，統一由承辦代
書代繳，憑以「過戶」等情，業據證人溫獅雄、李元鳳結證甚明，且上訴人所舉之證
人陳善厚亦證稱：「如果買賣雙方都同意時是可以這麼做的」等語。則依該公司實務
上之作法及當事人締約時之真意，應係指上訴人負有應於代書通知指定之期日內繳付
第三期價金予被上訴人之義務，同時並附帶註明於同一期日應由承辦代書代收契稅、
增值稅款，代向銀行繳納，以便辦理所有權移轉登記，並非具有同時履行約定條款之
性質至明。上訴人主張，本件有同時履行之類推適用云云，即非有據。又系爭契約第
二條第三款中，固未具体約定上訴人應給付第三期買賣價金（即完稅款）之日期，惟
依證人溫獅雄及陳善厚之證詞可知，本件第三期買賣價金之支付及相關契稅及土地增
值稅繳納手續之辦理，尚須另經承辦代書進一步指定日期，並通知兩造始能確定。而
本件土地增值稅單經代書溫獅雄代為具領，此為兩造所不爭，嗣溫獅雄發見稅捐機關
係按一般稅率課徵，與兩造原於系爭契約第七條第二款約定有違，因聯絡不上訴人
，隨即與上訴人友人陳善厚商洽重訂「公訂契約用紙」，藉湊足新建物滿一年之期間
，以試圖努力達到契約所訂，儘可能享用自用住宅優惠稅率之約定。直至八十七年九
月二十三日接獲稅捐機關覆函始確定不能適用自用住宅優惠稅率等情，亦據證人溫獅
雄、陳善厚分別結證屬實。足證本件於八十七年八月中旬至同年九月二十三日止，被
上訴人既尚在爭取自用住宅之優惠稅率，並未經承辦代書以稅單業經核下確定為由，
通知買賣雙方並指定日期辦理依系爭契約第二條第三款給付相關事宜，被上訴人繳納
增值稅之履行期自尚未屆至。則上訴人於八十七年九月十八日以郵局存證信函限期於
文到三日內催告被上訴人應先為履行繳納土地增值稅之義務，已有未合，且上訴人就
其應給付之第三期買賣價金部分雖有銀行存款解約之證明，惟迄未依債務本旨為給付
之提出，或以準備給付之事情通知被上訴人以代提出。嗣上訴人於同月二十三日再以
郵局存證信函以被上訴人逾期未繳納土地增值稅違約為由，主張依系爭契約第八條之
約定向被上訴人表示解除本件買賣契約，即非正當。綜上所述，上訴人依解除契約回
復原狀之法律關係，請求被上訴人返還已付之買賣價金三百二十萬元，及請求給付同
額之違約金三百二十萬元與損害賠償金三十萬四千元各本息，於法無據，不應准許等
詞。為其判斷之基礎。
查，觀之系爭契約第二條第三款，係約定甲方（即上訴人）繳納契稅及給付完稅款（
即第三期價款）同時，乙方（即被上訴人）應繳清土地增值稅。申言之，上訴人繳納
契稅及第三期價金之義務，與被上訴人繳納土地增值稅之義務，依此項約定應同時為
之。且繳納土地增值稅，為出賣人即被上訴人履行對待給付即土地所有權移轉登記前
，必須完成之前置行為，彼此之間為達成雙務契約之履行，難認無密切之牽連關係，
而基於法律公平原則，非無類推適用同時履行抗辯之餘地。本院前次發回意旨，即曾
指明於此，乃原審猶未遑詳加稽勾，即謂本件兩者間無同時履行抗辯之適用，已嫌速
斷。且原審謂依實務上之作法及當事人締約之真意，係指上訴人負有應於代書通知指
定之期日繳付第三期價金予被上訴人之義務，同時並附帶註明於同一期日應由承辦代
書代收契稅、土地增值稅，代向銀行繳納，以便辦理所有權移轉登記，非具有同時履
行約定條款性質甚明云云，然則當事人締約苟真意如此，何以上開約定未按其真意記
載，亦有疑義。且系爭契約第七條(2)約定，「土地增值稅悉歸乙方（即被上訴人）負
擔，乙方應於甲方（即上訴人）給付備證用印款之前決定其土地增值稅之稅率係按自
用或按一般稅率申報。若無法適用自用稅率時，除契約另有約定外，仍應依照一般稅
率繳納，不得影響甲方（即上訴人）權益」等語（見第一審外放證物）。準此，土地
增值稅率應在上訴人給付備證用印款前，似已決定，何以土地代書溫獅雄在台北市稅
捐稽徵處內湖分處八十七年八月核發土地增值稅單後，仍在爭取優惠稅率，是否與上
開約定趣旨不合，亦待澄清。究竟實情如何，原審未遑詳加調查審認，亦有未洽。上
訴論旨，指摘原判決違背法令，求予廢棄，非無理由。
據上論結，本件上訴為有理由。依民事訴訟法第四百七十七條第一項、第四百七十八
條第一項，判決如主文。
中      華      民      國    九十二    年      一      月      九      日
                              最高法院民事第五庭
                                  審判長法官  朱  錦  娟
                                        法官  顏  南  全
                                        法官  許  澍  林
                                        法官  葉  勝  利
                                        法官  劉  福  來
      右正本證明與原本無異
                                              書  記  官
中      華      民      國    九十二    年      一      月     二十     日


司法院資訊處製作；財團法人民間司法改革基金會備份。
